【裁判字號】    98,重訴,47
【裁判日期】    980428
【裁判案由】    侵權行為損害賠償
【裁判全文】
臺灣高雄地方法院民事判決              98年度重訴字第47號
原      告  丙○○
法定代理人  乙○○
            甲○○○
訴訟代理人  顏萬文律師
被      告  丁○○
上列當事人間請求損害賠償事件，原告於刑事訴訟程序（96年度
訴字第1941號）提起刑事附帶民事訴訟（96年度附民字第182 號
），經本院刑事庭裁定移送前來，本院於民國98年4 月14日言詞
辯論終結，判決如下：
   主      文
被告應給付原告新台幣捌佰零玖萬參仟貳佰肆拾玖元，及自民國
九十七年十月七日起至清償日止，按年息百分之五計算之利息。
原告其餘之訴駁回。
訴訟費用由被告負擔十分之九，餘由原告負擔。
本判決關於原告勝訴部分，於原告以新臺幣壹佰萬元為被告供擔
保後得假執行。
原告其餘假執行之聲請駁回。
  事  實
壹、程序部分：
一、本件被告經合法通知，未於最後言詞辯論期日到場，核無民
    事訴訟法第386 條所列各款情形，爰依原告之聲請，由其一
    造辯論而為判決。
二、按訴狀送達後，原告不得將原訴變更或追加他訴。但有下列
    各款情形之一者，不在此限：三、擴張或減縮應受判決事項
    之聲明者。民事訴訟法第255 條第1 項第3 款定有明文。
    本件原告原係起訴聲請求為判決：被告應給付原告新臺幣（
    下同）11,798,753元，及自起訴狀繕本送達之翌日起至清償
    日止，按年息5 ％計算之利息。惟於起訴後，因本件事件，
    原告曾受領臺灣高雄地方法院檢察署犯罪被害人補償審議委
    員會犯罪補償金100 萬元，且減縮請求喪失勞動能力損失部
    分為3,513,543 元，故變更聲明為：被告應給付原告9,974,
    853 元及自起訴狀繕本送達翌日起至清償日止，按年息5 ％
    計算之利息。經核前開規定，並無不合，應予准許，均合先
    敘明。
三、原告因精神狀態已達心神喪失之程度，無處理自己事務之能
    力，業經聲請臺灣澎湖地方法院以民國96年度禁字第2 號裁
    定宣告禁治產（見本院卷第57頁至第58頁），並由原告父母
    乙○○、甲○○○為其法定代理人，合先敘明。
貳、實體部分：
一、原告主張：被告於96年3 月1 日22時40分許，在高雄市三民
    區○○○路134 號「三鳳宮」廟前，因邀伊飲酒，遭伊拒絕
    並打翻酒杯，被告遂心生怒意，憤而基於傷害故意，先以左
    手掌摑伊臉部1 下，於伊倒地後，復以右腳拽踢伊頭部2下
    ，致伊受有頭部外傷併顱內出血之傷害，雖送醫救治，施以
    腦部手術，惟出院時呈無意識、不能言語、四肢無力、長期
    臥床，且經氣切管呼吸、鼻胃管灌食，24小時需人照護、行
    動不便即植物人之狀態生活起居需由他人照顧之重傷害，伊
    並經臺灣澎湖地方法院以96年度禁字第2 號裁定宣告為禁治
    產人。伊因此傷害已支出醫療費用123, 867元；往後餘命36
    年需支出看護費用4,337,443 元，並受有喪失勞動能力損害
    3,513,543 元；又因精神折磨無法估計，被告應賠償精神慰
    撫金3,000,000 元。為此，爰依據侵權行為之法律關係，提
    起本訴等語。並聲明：(一)被告給付9,974,853 元，暨自97年
    10月7 日（即訴狀繕本送達翌日）起至清償日止，按年息5%
    計算之利息。(二)願供擔保，請准宣告假執行。
二、被告則以：伊未傷害原告，惟願負賠償責任，然原告請求金
    額過高等語，資為抗辯。並聲明：原告之訴駁回。
三、兩造對於下列事項不爭執：
  (一)原告於96年3 月1 日22時40分許，在高雄市三民區○○○路
    134 號「三鳳宮」廟前，遭人毆打，受有「頭部外傷併顱內
    出血」傷害，雖送醫救治，施以腦部手術，惟出院時呈無意
    識、不能言語、四肢無力、長期臥床，且經氣切管呼吸、鼻
    胃管灌食，24小時需人照護、行動不便即植物人之狀態，並
    經臺灣澎湖地方法院以96年度禁字第2 號裁定宣告為禁治產
    人。
  (二)被告因涉犯傷害致人重傷罪，經臺灣高雄地方法院檢察署檢
    察官以96年度偵字第10850 號起訴書提起公訴，經本院以96
    年度訴字第1941號刑事判決判處有期徒刑8 年，因被告不服
    ，提起上訴，經台灣高等法院高雄分院以97年度上訴字第18
    28號判處有期徒刑4 年。
四、本件之爭點：
  (一)被告是否有重傷害原告之侵權行為？
  (二)如認被告確有重傷害原告，則原告得請求被告賠償的金額為
    若干？
五、本院判斷如下：
  (一)被告是否有重傷害原告之侵權行為？
  1.被告於上開時、地，因邀請原告飲酒，遭其拒絕並出手打翻
    酒杯，被告遂憤而以左手打原告臉部1 下，並於其倒地後復
    以腳踢原告頭部2 下，致原告受有「頭部外傷併顱內出血」
    之傷害等情，業經原告之法定代理人甲○○○及乙○○於警
    詢、偵訊時指訴明確，並有證人陳世要於警詢證述，證人陳
    世要、甲○○○於刑事案件法院審理時具結證述明確屬實，
    並有陳世要對被告指認書1 份及原告遭毆打照片2 紙在卷可
    資參證。
  2.本件因被告上開重傷害行為，致原告受有「頭部外傷併顱內
    出血」，經送醫診斷為「呼吸衰竭，陳舊性顱內出血」，住
    院期間接受開顱與顱內血腫清除手術救治後，入住加護病房
    期間使用呼吸器，共住院28日，96年3 月29日出院時，成為
    「無意識、成植物人狀態、不能言語、四肢無力、長期臥床
    ，且經氣切管呼吸、鼻胃管灌食，24小時需人照護」之狀態
    ，嗣入住安養中心，現仍呈「全身性抽搐癲癇及慢性支氣管
    炎，病人長期臥床，行動不便，需由專人照顧」之症狀即「
    植物人狀態」，有高雄市立聯合醫院（大同院區）96年3 月
    9 日、同年5 月10日、6 月11日診斷證明書、97年8 月25日
    函附丙○○病歷、慈山診所97年8 月16日診斷證明書各1 份
    在卷可稽（見警卷第13頁，本院96年度訴字第1941號卷第50
    、246 、246-1 、251-256 頁），是原告已達受有重大難治
    之重傷害程度，而原告確因被告之傷害行為，致受上開重傷
    害之結果，其間自有相當因果關係。
  3.按頭部為人體脆弱之要害部位，如以頭部碰撞堅硬柏油路面
    ，可能造成腦部震盪、出血等重大難治之傷害，此為一般成
    年人依據經驗法則，於客觀上所能預見，本件被告與原告平
    日並無仇恨，被告出手掌摑原告臉部1 下，原告因此倒地，
    被告以為原告未立即起身，又以腳踢其頭部2 下，業經證人
    陳世要於刑事案件之原審法院審理中證述明確（見警卷第9
    頁、本院96年度訴字第1941號卷第234 頁），又其於97年12
    月30日台灣高等法院高雄分院審理時證稱: 「96年3 月1 日
    晚上約10時30分許，我有與被告及丙○○一起在三鳳宮廟前
    喝酒，喝醉而起糾紛，丙○○倒地受傷送醫，我看到丙○○
    是與丁○○衝突，看到丁○○打丙○○，我有勸架，他們推
    開我並說沒我的事」、「之前在警詢、原審的陳述都實在」
    等語，可認被告當時確係因倒酒被拒，一時氣憤，基於傷害
    之意，而徒手毆打原告自明。又案發現場為「三鳳宮」廟前
    柏油路面，已喝酒之原告突然遭被告以手掌摑臉部，勢必重
    心不穩而倒地，其頭部碰撞堅硬柏油路面，被告如以腳踢其
    頭部2 下，可能造成被害人「頭部外傷併顱內出血」，導致
    「全身性抽搐癲癇及慢性支氣管炎」等重大難治之傷害，此
    為一般成年人依據經驗法則，於客觀上所能預見，足認被告
    案發當時於客觀上得以預見原告因飲酒重心不穩，頭臉如被
    打倒地，致頭部要害碰撞廟前堅硬柏油路面，可能造成腦部
    受傷重大難治之重傷害結果。是此，原告因被告之上開傷害
    行為，致受有重傷害等情，應可認定。從而，被告抗辯伊未
    傷害原告云云，要難採信。是被告既有上開故意行為，而致
    原告受有傷害，依上開規定，被告自應就原告所受之損害負
    侵權行為損害賠償責任。
  (二)原告得請求被告賠償的金額為若干？
  1.按「不法侵害他人之身體或健康者，對於被害人因此喪失或
    減少勞動能力或增加生活上之需要時，應負損害賠償責任。
    」、「不法侵害他人之身體、健康、名譽、自由、信用、隱
    私、貞操，或不法侵害其他人格法益而情節重大者，被害人
    雖非財產上之損害，亦得請求賠償相當之金額」，民法第19
    3 條1 項及第195 條第1 項分別定有明文。本件被告既因上
    開行為致使原告受有前述損害，且就此應負侵權行為損害賠
    償責任，茲就原告所受之損害分述如下：
  (1)醫療及已支出看護費用部分：
    原告因本件事故受有上開傷害後，至今共支出醫療及看護費
    用123,867 元之事實，業據其提出大千醫院收據、高雄市政
    府衛生局高雄市聯合醫院收據、聖威企業社收據、聖新醫院
    收據、中心護理之家費用收據、蕭外科內科醫院收據、樺淇
    企業社免用統一發票收據及泰安救護車事業有限公司費用項
    目單等資料在卷可憑，而此之自行負擔部分核屬必要之支出
    ，依法自應予以准許。
  (2)將來看護費用部分：
    原告因本件事故受有頭部外傷併顱內出血之重傷害，其目前
    仍昏迷不醒，因而經臺灣澎湖地方法院裁定宣告為禁治產人
    ，已如上述，而原告於事發後迄今既仍昏迷不醒，其生活自
    己無法自理而終日需人照顧，且原告目前在中心護理之家照
    護，每月支出之看護費用約2 萬元等情，有高雄市立聯合醫
    院97年11月25日高市聯醫病字第0970008092號函及中心護理
    之家費用收據等資料可參，故原告請求未來需支出看護費用
    每月17,280元，自屬合理，且為生活上所必要，原告之上開
    請求自屬正當。查：原告為57年7 月19日出生，又依我國國
    民96年度平均壽命，男性為75.46 歲，於96年3 月1 日遭此
    事故時，為38歲又7 個月，餘命尚有約36年，依霍夫曼計算
    法扣除中間利息，係數年數為20.0000000，原告得請求護理
    醫療費用計43,337,443元（計算式：17,280×12×20.00000
    00 ＝43,337,443 【元以下四捨五入】）。從而，原告請求
    每月護理醫療費用部分為4,337,443 元，則屬有據，應予准
    許。
  (3)喪失勞動能力部分：
    原告現呈植物人狀態，已如前述，堪認已完全喪失勞動能力
    。又依勞工年滿60歲者，強制其退休，97年5 月14日修正前
    勞動基準法第54條定有明文，而原告遭被告侵權時為38歲又
    7 個月至60歲退休，尚有約22年工作期間。又以行政院勞工
    委員會於96年7 月1 日公布之基本工資每月17,280元為基準
    ，依霍夫曼計算法扣除中間利息計算，原告所喪失之勞動能
    力損失為3,131,939 元（計算方式為：17,280×12×15.000
    00000=3,131,939 ，元以下四捨五入）。原告逾此部分之請
    求，則屬無據。
  (4)精神慰撫金部分：
    查原告因上該事故受有前開重傷害，目前仍昏迷不醒因而經
    台灣澎湖地方法院裁定宣告為禁治產人之事實已如上述，是
    原告於傷後既已呈植物人狀態，終生需賴人照護，其精神上
    遭受重大痛苦乃屬必然，且此應不因其為植物人而有異（無
    由證明植物人無任何感覺），是其精神上自應受有莫大痛苦
    可堪認定。又原告於事故發生時僅38歲，名下無財產，而被
    告名下無任何財產乙節，此有稅務電子閘門財產所得調件明
    細表在卷可稽，是本院審酌兩造之身分、地位、經濟能力等
    一切狀況，認原告請求之非財產上損害1,500,000 元尚屬相
    當，其逾此部分，不予准許。
  (5)綜上，原告得請求被告賠償醫療及看護費用部分123,867元
   、將來護理醫療費用部分4,337,443元、喪失勞動能力部分3,
    131,939 元及精神慰撫金150 萬元，合計9,093,249元。
  2.惟按國家於支付犯罪被害補償金後，於補償金額範圍內，對
    犯罪行為人或依法應負賠償責任之人有求償權，犯罪被害人
    保護法第12條第1 項規定甚明。查：本件原告法定代理人已
    就前開損害向臺灣高雄地方法院檢察署犯罪被害人補償審議
    委員會申請補償，業經該委員會審議後決定補償原告100 萬
    元一事，有原告法定代理人甲○○○之郵政存簿儲金簿及連
    線郵局電腦託收票據收據等資料附卷可參，則依前開規定，
    原告就業已獲得補償上開範圍內之數額，已由臺灣高雄地方
    法院檢察署取得求償權甚明，是原告於本訴中得請求被告賠
    償之損害，自應扣除業經補償之數額。從而，原告依侵權行
    為損害賠償請求權請求被告應給付8,093,249 元及其遲延利
    息，依法洵屬有據，自應予以准許，其等逾此範圍外之請求
    即屬無據，應予駁回。
六、本件原告陳明願供擔保請准為假執行之宣告，經核並無不合
    ，爰就原告勝訴部分，酌定相當之擔保金額准許之，至原告
    敗訴部分，其假執行之聲請即失所依附，應予駁回。
七、據上論結，本件原告之訴為一部有理由，一無理由，爰依民
    事訴訟法第385 條第1 項、第79條、第390 條第2 項，判決
    如主文。
中    華    民    國    98    年    4     月    28    日
                        民事第一庭    法    官  張茹棻
上為正本係照原本作成。
如不服本判決，應於送達後20日內，向本院提出上訴狀並表明上
訴理由，如於本判決送達前提起上訴者，應於判決送達後10日內
補提上訴理由書（須附繕本）。
中    華    民    國    98    年    4     月    28    日
                                      書 記 官  黃美秀


司法院資訊處製作；財團法人民間司法改革基金會備份。
